【裁判字號】    95,上訴,3768
【裁判日期】    951207
【裁判案由】    誣告
【裁判全文】
臺灣高等法院刑事判決                95年度上訴字第3768號
上  訴  人  臺灣臺北地方法院檢察署檢察官
被      告  乙○○
被      告  丙○○
                      號4樓
上列二人共同
選任辯護人  朱俊雄  律師
            蔡調彰  律師
上列上訴人因被告等誣告案件，不服臺灣臺北地方法院94年度訴
字第645號，中華民國95年8月22日第一審判決（起訴案號：臺灣
臺北地方法院檢察署93年度偵字第21742號），提起上訴，本院
判決如下：
    主  文
上訴駁回。
    理  由
一、本案經本院審理結果，認第一審判決對被告乙○○、丙○○
    等均為無罪之諭知，核無不當，應予維持，除後述三外，餘
    均引用第一審判決書記載之證據及理由（如附件）。
二、檢察官循告訴人甲○○之聲請，上訴意旨略稱：被告丙○○
    明知告訴人出售股權未獲清償價款，竟虛構以借款抵付股款
    、代繳股款、代賠基金本益比等不實事項，訛稱股權買賣價
    款已付清（此部分嗣經本院民事判決不予採信）。嗣為解決
    本件股權轉讓爭議，被告丙○○與告訴人於民國89年1月24
    日簽署協議書，由被告丙○○簽發嘉聯皮革貿易股份有限公
    司（下稱嘉聯公司）為發票人，面額共新台幣（下同）
    000000000元之本票10張，由被告乙○○背書後，交付予告
    訴人，以履行協議書之內容。被告2人明知簽署協議書及本
    票之過程並無違法不當，被告丙○○於本案審理中亦陳稱簽
    署協議書當時未與告訴人碰面，可見告訴人確無對被告2人
    實行恐嚇取財之犯行，詎被告2人竟捏造遭告訴人脅迫簽署
    該協議書及本票之不實事實，誣指告訴人涉有恐嚇取財罪嫌
    ，其等誣告之犯行甚為明確，原審為被告2人均無罪之諭知
    ，要屬錯誤違法云云。
三、然查：
（一）按刑法第一百八十條第一項之誣告罪，以意圖他人受刑事
      或懲戒處分，向該管公務員誣告為構成要件，故該項犯罪
      ，不特須指出其具體事實，足以使人受刑事或懲戒處分，
      且須明知其為虛偽，具有故意構陷之情形始能成立，如對
      於事實有所誤認，即缺乏此種意思條件，自難令負誣告責
      任。換言之，誣告罪之成立，須其申告內容完全出於憑空
      捏造，若所告尚非全然無因，衹因缺乏積極證明，致被誣
      告人不受訴追處罰者，尚難遽以誣告論罪（最高法院22年
      上字第3368號、43年台上字第251號、44年台上字第892號
      判例參照）。
（二）查本件被告等向檢察官提出告訴，指告訴人涉犯恐嚇取財
      罪嫌之事實係：「89年1月24日告訴人與被告等約定在台
      北市亞太飯店見面，告訴人竟向被告等恐嚇稱如不給付
      000000000元，即向香港證券交易所舉發華聯公司有股權
      糾紛，將使華聯公司股票無法於89年2月2日如期上市，被
      告丙○○為免華聯公司因而破產及其本身須向創投公司負
      鉅額連帶保證責任，乃與告訴人簽立協議書，由被告丙○○簽發嘉聯公司合計000000000元之本票10張，由被告乙○○背書後交付告訴人」；而此一事實，業經證人戴吉慶
      於原審法院89年度重訴字第1040號民事案件及本院90年度
      重上字第231號民事案件中證述屬實，並有本票影本可資
      佐證。再參以台灣台北地方法院檢察署91年度偵字第
      24258號不起訴處分中就該一事實亦有相同之記載，足見
      被告等指訴告訴人曾以舉發股權糾紛為由，使被告二人為
      恐影響華聯公司股票在香港如期上市而受重大財產損害，
      始簽發或背書本票等經過，係確實無訛。
（三）雖此事實（經過）經檢察官處分不起訴，然此僅係對於同
      一事實檢察官所為之法律評價與被告等主觀之認知不同而
      已，尚無於此一事實之客觀存在。茲被告等向檢察官提
      出告訴，指訴告訴人以舉發股權糾紛為由，使其簽發本票
      等事實（經過）既確實存在，則被告等就該一事實即非憑
      空捏造，亦非全然無因；則揆諸上揭判例意旨，就被告等
      向檢察官提出之告訴，於法即不得遽以誣告罪責相繩。
四、綜上所述，檢察官上訴意旨所陳各節，業經原審詳予論述，
    檢察官遽循告訴人之請求，提起本件上訴，指摘原判決不當
    ，求予撤銷改判，為無理由，應予駁回。
據上論結，應依刑事訴訟法第373條、第368條，判決如主文。
本案經檢察官陳明光到庭執行職務。
中    華    民    國    95    年    12    月    7     日
                  刑事第二庭審判長法  官  呂丹玉
                                  法  官  林恆吉
                                  法  官  林銓正
以上正本證明與原本無異。
檢察官如不服本判決，應於收受送達後10日內向本院提出上訴書
狀，其未敘述上訴之理由者並得於提起上訴後10日內向本院補提
理由書（均須按他造當事人之人數附繕本）。
                                  書記官  陳玲憶
中    華    民    國    95    年    12    月    8     日
附件
臺灣臺北地方法院刑事判決               94年度訴字第645號
公  訴  人  臺灣臺北地方法院檢察署檢察官
被      告  乙○○  女  46歲（民國○○年○月○○日生）
                    住臺北市○○區○居街46巷12號
                    身分證統一編號：Ｚ000000000號
            丙○○  男  50歲（民國○○年○月○日生）
                    住臺北市信義區○○○路○段236巷45弄7
                      號4樓
                    身分證統一編號：Ｚ000000000號
共      同
選任辯護人  朱俊雄律師
            蔡調彰律師
上列被告等因誣告案件，經檢察官提起公訴（93年度偵字第2174
2號），本院判決如下：
    主  文
乙○○、丙○○均無罪。
    理  由
一、公訴意旨略以：被告丙○○、乙○○與告訴人甲○○同為
    JOYCE SERVIC ES LINTDED公司（下稱JOYCE公司）之股東，
    且JOYCE公司控制有香港華聯公司（下稱華聯公司）之股權
    。嗣被告丙○○、乙○○明知告訴人將其JOYCE公司股票出
    賣伊等應給付價款之糾紛一事，雙方於民國89年1月24日達
    成和解，並簽立協議書，被告丙○○為履行協議之義務，於
    和解時以其所經營之嘉聯皮革貿易股份有限公司（下稱嘉聯
    公司）為發票人簽發面額共2億5000萬元之10紙本票交付告
    訴人。詎被告丙○○、乙○○等共同基於逃避履行和解付款
    義務及使告訴人受刑事處分之意圖，於91年間共同具狀向臺
    灣臺北地方法院檢察官署檢察官誣指：89年1月24日告訴人
    與被告丙○○、乙○○約定在臺北市亞太飯店見面，告訴人
    某竟向被告丙○○及乙○○恐嚇稱如不給付2億5000萬元，
    即向香港證交所舉發華聯公司有股權糾紛，使華聯公司無法
    於89年2月2日如期上市，致被告丙○○為免華聯公司破產及
    渠本身需向創投公司負連帶保證責任，乃與告訴人簽立協議
    書，由被告丙○○以所經營之嘉聯公司名義簽發面額合計為
    新臺幣2億5000萬元之本票10張，由被告乙○○背書後交付
    予告訴人。嗣被告丙○○及乙○○即以遭告訴人脅迫為由，
    撤銷上開簽立協議書、簽發本票及背書之法律行為，指稱告
    訴人涉有刑法第346條第1項之恐嚇取財罪嫌，因認被告二人
    均涉有刑法第169條第1項之誣告罪嫌。
二、按犯罪事實應依證據認定之，無證據不得認定犯罪事實，又
    不能證明被告犯罪者，應諭知無罪之判決，刑事訴訟法第15
    4條第2項、第301條第1項定有明文；又刑法誣告罪之成立，
    需以告訴人所訴之事實完全出於虛構為要件，若有出於誤會
    或懷疑有此事實而為申告，以致不能證明其所訴之事實為真
    實，縱被訴人不負刑責，而告訴人本缺乏誣告之故意，亦難
    成立誣告罪名（最高法院44年臺上第892號判例意旨參照）
    ，訴人主觀上對於事實認知或法律評價不致有所誤會或懷疑
    猶為申告，自不能僅以其所訴不確，遽繩以誣告罪責。再者
    ，告訴人所述事實，不能證明其係實在，對於被訴人為不起
    訴處分確定者，是否構成誣告罪，尚應就其有無虛構誣告之
    故意以為斷，並非當然可以誣告罪相繩，最高法院59年台上
    字第581號判例參照。
三、本件公訴人認被告涉有前揭犯行，無非係以告訴人之指訴、
    臺灣臺北地方法院檢察署91年偵字第24258號不起訴處分書
    、臺灣高等法院檢察署92年上聲議字第3505號處分書、本院
    駁回交付審判之92年度聲判字第20208號裁定書、證人林慶
    武之供詞、和解協議書及本票等件，為其論據。
四、訊據被告二人固不否認有提出告訴之事實，惟堅決否認有誣
    告犯行，均辯稱：告訴人確實有如上述之恐嚇行為，雖告訴
    人獲不起訴不代表伊二人就是誣告等語。經查：告訴人於89
    年1月24日於臺北市亞太飯店確實曾向被告表示如不給付2億
    5千萬元整，伊即向香港連交所舉發華聯公司有股權糾紛，
    將使華聯公司無法於89年2月2日如期上市，致被告丙○○將
    對法人創投負擔賠償責任，華聯公司亦將面臨破產，而被告
    等亦簽發面額2億5千萬元之本票交付告訴人，此等事實業據
    兩造間之調人戴吉慶於本院89年度重訴字第1040號民事案件
    及臺灣高等法院90年度重上字第231號民事案件證述屬實，
    並有本票影本在卷足憑；告訴人於被告二人所提之恐嚇告訴
    雖獲不起訴處分、駁回再議處分及駁回聲請交付審判之裁定
    ，然上開處分書及裁定中均指告訴人確有擬舉發之表示及取
    得2億5千萬元整本票之事實，此觀之臺灣臺北地方法院檢察
    署91年度偵字第24258號不起訴處分書中所載：「被告（即
    告訴人）要求告訴人丙○○就該耿故份轉讓事宜支付新台幣
    2億5千萬元股款，... 且其透過證人戴吉慶向告訴人丙○○
    及乙○○告知者係其將至香港證交所進行舉發.... 」、本
    院92年度聲判字第208號刑事裁定中所載：「經查：聲請人
    （即被告等）及被告（即告訴人）間曾於亞太飯店透過證人
    戴吉慶就股權轉讓爭議談判為兩造所不爭執，而證人戴吉慶
    於本院審理89年度重訴字第1040號民事案件時證稱：「...
    他們兩個人的爭執我不清楚，如果沒有達成合意的話，甲○○要去香港聯合交易所舉發，舉發何事我不知道，... 」（
    偵查卷第93頁），及於臺灣高等法院審理90年度重上字第
    231號民事案件時證稱：「... 那天我們約在亞太飯店協商
    ，開始我跟林先生碰面時他也堅持要廖先生付錢，如果不付
    他馬上會到香港去舉發華聯公司招股不實的事情，他告訴我
    他已訂好25日早班機去香港，所以甲○○要求廖先生付這個
    錢，... 」（偵查卷第28頁），可知被告（即告訴人）確有
    向聲請人（被告等）以擬至香港聯合交易所舉發之告知行為
    ，並致使聲請人嗣後簽發2億5千萬元之本票」。足見被告等
    告訴告訴人恐嚇取財一案，告訴人雖獲不起訴處分及駁回聲
    請交付審判之裁定，然告訴人確有擬舉發之表示及取得本票
    之事實，僅因告訴人不具主觀之意圖為自己不法之所有之違
    法要素而已，顯見被告等並未虛構犯罪事實。再者，雙方陳
    稱有關被告丙○○與告訴人前揭民事糾紛，現尚於法院審理
    中而未確定，則被告認告訴人告知須給付2億5千萬元，否則
    將前往香港證交所舉發，被告等因此認為告訴人有恐嚇取財
    之行為而為申告，並非全然無據，尚無憑空虛構捏造之故意
    可言，自難令負誣告之責。又前述被告二人告訴告訴人恐嚇
    取財案件，係先請教本件被告辯護人朱俊雄律師，朱律師告
    以可提出告訴，並擔任告訴代理人之情，亦經辯護人朱律師
    陳述在卷，益證被告等要無虛構事實誣告告訴人犯罪之犯意
    及犯行，至為明顯。
五、綜上所述，被告二人向臺北地檢署具狀所訴事實，縱因缺乏
    主觀之意圖為自己不法之所有之違法要素，對告訴人為不起
    訴處分確定，告訴人因而不負刑責，然被告二人所告，係事
    出有因，尚非全然無據，或有出於誤認或懷疑告訴人之行為
    事實構成犯罪而為申告，亦難認被告二人有虛構誣告之故意
    。公訴人所指，核與誣告罪之構成要件有間。此外，復查無
    其他積極證據足資證明被告等有何誣告犯行，尚難僅憑告訴
    人事後獲不起訴處分、駁回聲請交付審判之裁定及其片面指
    述，遽以誣告罪相繩。本件不能證明被告二人犯罪，依首開
    說明，自應為被告二人無罪之諭知。
六、據上論斷，應依刑事訴訟法第301條第1項，判決如主文。
本案經檢察官於知慶到庭執行職務。
中    華    民    國    95    年    8     月    22    日
                  刑事第十二庭審判長法  官  李英豪
                                    法  官  胡宏文
                                    法  官  曾正龍
以上正本證明與原本無異。
如不服本判決，應於判決送達後10日內，向本院提出上訴狀。
                                    書記官  彭自青
中    華    民    國    95    年    8     月    28    日


司法院資訊處製作；財團法人民間司法改革基金會備份。
